【裁判字號】    99,上訴,207
【裁判日期】    990511
【裁判案由】    殺人
【裁判全文】
臺灣高等法院臺南分院刑事判決         99年度上訴字第207號
上  訴  人
即  被  告  丙○○
選任辯護人  陳昆和律師
上列上訴人因殺人案件，不服臺灣臺南地方法院98年度重訴字第
10號中華民國98年12月23日第一審判決（起訴案號：臺灣臺南地
方法院檢察署97年度營偵字第912號），提起上訴，本院判決如
下：
    主  文
原判決撤銷。
丙○○殺人，處有期徒刑拾貳年。
    事  實
一、緣丙○○之前妻李秋華於民國90年間二人婚姻存續期間，與
    謝明晃有通姦情事，謝明晃因遭丙○○提出告訴而經原審法
    院於90年5月28日以90年度營簡字第73號刑事簡易判決，判
    處有期徒刑三月確定，謝明晃因此懷恨在心，常於酒後至丙
    ○○位於臺南縣學甲鎮光華里頭港子六八號住處大聲辱罵，
    聲稱要殺死丙○○全家，且曾攜帶刀械前往，致丙○○與謝
    明晃積怨日深。
二、嗣丙○○於97年3月6日上午8時許，駕駛車牌號碼後四碼為
    4380（前二位英文字不詳）之自用小貨車至郭石豹所經營位
    於臺南縣學甲鎮中洲里之虱目魚店內，與友人吳福進、陳旗
    村（業於98年7月10日死亡）、李慶隆、邱森山、陳錦龍等
    人飲用若干五加皮藥酒後，於同日中午續駕駛上開自用小貨
    車前往甲○○所經營位於將軍鄉之「將軍土雞城」內，與友
    人李慶隆、邱森山、陳錦龍、李明乾等人飲用若干龜鹿二仙
    膠藥酒，於同日下午2時許，駕駛上開自小貨車返家，途中
    在其上揭住處旁鎮安宮廟口，又遇謝明晃對其大聲辱罵，其
    未加理會，謝明晃仍持續辱罵，約隔十分鐘後，謝明晃始離
    開廟口，丙○○返家後心有不甘，隨即駕駛車牌號碼YN－
    6250號自用小客車前往謝明晃位於學甲鎮○○段510之2號之
    住處，見謝明晃自屋內走出，即對謝明晃稱「你在講三小（
    台語）」，謝明晃未予理會，丙○○即駕駛上開自小客車離
    去。復於同日下午2時20分許，丙○○駕駛上開自小客車，
    行經學甲鎮光華里中浯高幹八十號前，因見謝明晃騎乘車牌
    號碼H2S－258號重型機車在前（該機車另搭載謝明晃之女謝
    ００在謝明晃之前，謝００係94年12月27日生、已改名為謝
    ００），詎丙○○明知以自小客車時速約六十公里之高速且
    未踩煞車於行進間自後撞擊機車車尾，將造成機車倒地致騎
    乘機車之人死亡之結果，竟萌生殺害謝明晃之犯意，而駕駛
    上開自小客車以時速約60公里之高速，自後撞擊謝明晃所騎
    乘之機車車尾，致使謝明晃向後彈起，而撞擊前揭自小客車
    擋風玻璃，且謝明晃所騎乘之該重型機車亦卡住自小客車車
    頭右方，復因丙○○所駕駛之上開自小客車未為煞車繼續前
    行，造成機車因汽車之推力亦向前行，機車後車輪在路面上
    留有一長38.6公尺之磨地痕，嗣丙○○為逃離現場而倒車，
    機車因此脫離自小客車向右傾倒，謝明晃則在自小客車行進
    間（機車倒地前）已滾落地面，致謝明晃受有創傷性顱內出
    血之傷害，經送醫急救後，仍於97年3月8日晚上10時20分許
    不治死亡。嗣經警據報至現場處理，發現遺有肇事車輛之水
    箱護罩，循此研判車型而查獲丙○○，並查扣前開被告所駕
    駛之自小客車一輛。
三、案經謝明晃之妻乙○○訴由臺南縣警察局學甲分局報告臺灣
    臺南地方法院檢察署檢察官暨該署檢察官據報相驗後自動檢
    舉偵查起訴。
      理   由
壹、證據能力部分：
一、按被告以外之人於偵查中向檢察官所為陳述，除顯有不可信
    之情況者外，得為證據，刑事訴訟法第159條之1第2項定有
    明文。又檢察官在偵查中對被告以外之人所為之偵查筆錄，
    性質上屬傳聞證據，惟刑事訴訟法規定檢察官代表國家偵查
    犯罪、實施公訴，依法其有訊問被告、證人及鑑定人之權，
    證人、鑑定人並須具結，而實務運作時，檢察官偵查中向被
    告以外之人所取得之陳述，原則上均能遵守法律規定，不致
    違法取供，其可信度極高，職是，被告以外之人前於偵查中
    已具結而為證述，除反對該項供述得具有證據能力之一方，
    已釋明「顯有不可信之情況」之理由外，不宜遽指該證人於
    偵查中之陳述不具證據能力。經查，證人乙○○、李明乾及
    謝佳原在檢察官面前之證述筆錄，係檢察官令渠等以證人身
    分具結後所為之證述，有該證人結文附卷可稽。被告及辯護
    人均未提及檢察官在訊問時有何不法取供之情形，亦未釋明
    上開證人之證述有何顯不可信之情況，依上開規定，該等證
    人在檢察官面前之證述筆錄，自得作為本案證據使用。
二、次按被告以外之人於審判外之陳述，經當事人於審判程序同
    意作為證據，法院審酌該言詞陳述或書面陳述作成時之情況
    ，認為適當者，亦得為證據。當事人、代理人或辯護人於法
    院調查證據時，知有刑事訴訟法第一百五十九條第一項不
    得為證據之情形，而未於言詞辯論終結前聲明異議，視為有
    前項之同意，刑事訴訟法第159條之5定有明文。查本案援引
    之各項具傳聞性質之之供述及非供述證據資料，公訴人、被
    告及其選任辯護人於本院審判程序中均表示無意見，且於本
    件言詞辯論終結前未聲明異議。本院審酌上開各項證據資料
    作成之情況，核無違法取證或其他瑕疵，且為證明本件犯罪
    事實所必要之重要關係事項，認為以之作為證據為適當，該
    等供述及非供述證據資料，自得採為證據。
貳、實體部分：
一、訊據被告丙○○固坦承於前揭時、地，駕駛上開自小客車撞
    擊被害人謝明晃所騎乘之上開重型機車，並致謝明晃受有創
    傷性顱內出血之傷害，謝００則受有顱腦損傷、顏面挫傷併
    眼角下出血、下唇牙齦撕裂傷、腹部挫傷等傷害，其中謝明
    晃經送醫急救後，仍於97年3月8日晚上10時20分許不治死亡
    等情，惟矢口否認有何殺人之不法犯行，辯稱：伊無殺人之
    犯意，伊係喝醉酒後，不小心才撞到謝明晃所騎乘之重型機
    車，伊並非故意要撞謝明晃，伊係撞到機車之後自小客車停
    下來，才知道撞到機車，伊亦不知道撞到機車之後有無踩煞
    車；另證人吳正雄係被告之母請託勸被告出面投案之人，案
    發後當證人吳正雄問及案發情形時，伊表示不知道係如何發
    生，足見被告辯稱不勝酒力，疏未注意車前狀況，而撞擊同
    向由謝明晃所騎乘之上開重型機車等情為可採，伊願負過失
    致死及肇事逃逸之刑責云云。
二、經查：
(一)被害人謝明晃騎乘上開重型機車搭載謝００，於97年3月6日
    下午2時20分許，在臺南縣學甲鎮光華里中浯高幹八十號前
    ，遭被告所駕駛之上開自小客車自後撞擊，謝明晃因此倒地
    ，致謝明晃受有創傷性顱內出血之傷害，嗣經送醫急救後，
    仍於97年3月8日晚上10時20分許不治死亡，為被告所坦認，
    並據告訴人乙○○於偵查中及證人黃樹桃於警詢時指訴在卷
    ，復有長庚紀念醫院97年3月8日出具之被害人謝明晃之診斷
    證明書一紙、臺南縣警察局學甲分局謝明晃事故現場示圖2
    紙、估價單一紙、臺南縣警察局學甲分局扣押物品目錄表一
    紙、車輛扣留保管單一紙、刑案現場照片17幀、肇事自小客
    車與重型機車照片23幀、勘驗筆錄2份、臺灣臺南地方法院
    檢察署相驗屍體證明書3紙、相驗筆錄1份、法務部法醫研究
    所97年4月30日法醫理字第0970001284號函檢送之解剖報告
    書與鑑定報告各1份、臺南縣警察局學甲分局97年3月21日南
    縣學警偵字第0970002969號函檢送之勘察採證報告（含勘察
    採證照片58幀、勘察採證同意書1紙）及臺南縣警察局學甲
    分局97年6月1日南縣警學偵字第0971000410號函檢送之相驗
    照片16幀與解剖照片28幀、及臺南縣警察局學甲分局道路交
    通事故調查報告表(一)、(二)各1份、臺南縣警察局學甲分
    局道路交通事故現場圖一紙、被害人謝明晃財團法人長庚紀
    念醫院病歷資料（詳臺灣臺南地方法院檢察署97年度相字第
    365號相驗卷第26、27頁、第29至31頁、第33至46之1頁、第
    50頁、第51頁、第56頁、第60頁、第64頁、第68至77頁、第
    84至120頁、第125頁、第126頁；同署97年度營偵字第912
    號偵查卷第25頁、第26頁；警卷第66頁、第67頁）等在卷可
    稽，堪認被害人謝明晃係因遭被告所駕駛之上開自小客車自
    後撞擊所騎乘之機車因而死亡之事實，係屬真實，合先敘明
    。
(二)
１、依卷附之臺南縣警察局學甲分局謝明晃事故現場示意圖1紙
    及刑案現場照片17幀（詳警卷第66頁、第68至76頁），可知
    案發地點道路寬5.7公尺，謝明晃騎乘之上開重型機車自中
    浯高幹八十號前起，在該柏油道路上留有一向左前方延伸長
    達38.6公尺之磨地痕，機車最後右倒留置於柏油路面之橋樑
    上，機車號牌掉落在機車左後方，被告所駕駛自小客車之水
    箱護罩則掉落在機車與機車號牌之左後方間，水箱護罩之左
    方則散落機車碎片，且現場並無任何自小客車或機車之煞車
    痕，亦無機車倒地之刮地痕跡。
2.、另依前揭勘察採證報告所載：「七、勘察概況：(一)ＹＮ－
    ６２５０號自小車：…2.受損之前保險桿車牌右側上方有一
    破損缺口（照片編號5.至6.），其缺口大小約三一公分×十
    五公分，缺口左側邊緣有一長約十三公分的擦痕，檢視擦痕
    處發現藍色之外來漆物轉移附著，其痕跡大小、型態及分布
    情形，如照片編號7.至8.所示。…4.水箱護罩上長八十公分
    ×下長六四公分，由護罩右邊上方三十公分處縱向裂損至下
    方二五公分，斷裂成二。…。(二)H2S－258號重型機車：1.
    車損集中機車車尾（照片編號16.至17.），車牌同車牌底座損
    毀斷落，車牌（H2S－258）字樣下緣及車牌底座上有擦痕，
    後車燈燈罩破損，左右後車身飾板破裂，排氣管尾端有擦痕
    …。2.後車輪內縮與後土除前緣接觸，輪胎胎面上有約十六
    公分長之磨損痕，磨損部位集中於胎面中間排水溝，此處輪
    胎紋路磨耗情形嚴重，溝痕均遭磨平，其擦痕大小、型態及
    分布情形，如照片編號至所示。…八、勘察結果及建議
    ：(一)由H2S－258號重型機車勘察所見，兩車碰撞後，機車
    後車輪往內縮卡住鎖死不能轉動，於機車未傾倒情況下持續
    往西推進，致機車車輪胎面留有約十六公分長之磨地痕（磨
    損部位集中於胎面中間排水溝痕），並於現場路面留下約
    36.8公尺（此部份之距離應以前揭事故現場示意圖所載之
    38.6公尺為準，業經證人即鑑識警員謝佳原於原審到庭證述
    屬實，參原審卷第176頁）之磨地痕。」等語（詳前揭相驗
    卷第87至89頁）。又本件案發時應係被告所駕駛之上開自小
    客車由後撞擊謝明晃所騎乘機車之後車尾，因此一撞擊有一
    定之力道，造成機車後車輪由後往內內縮卡死，後車輪無法
    轉動，此時自小客車仍繼續往前推進，因此機車後車輪與地
    面嚴重磨損，並在路面上留下38.6公尺之磨地痕等情，亦據
    證人即案發後至現場處理採證之警員謝佳原於偵查及原審審
    理時到庭結證在卷（詳97年度營偵字第912號偵查卷第13頁
    、第13之1頁；原審卷(一)第174至176頁）。
３、另本件經臺灣臺南地方法院檢察署檢察官送請臺灣省臺南區
    車輛行車事故鑑定委員會鑑定後，該會函覆稱「．．．二、
    依卷附資料警卷第九九頁現場圖所繪示，機車輪痕與一般行
    車事故煞車痕跡不同，無法以一般行車事故煞車痕跡磨擦係
    數計算還原車速。三、小客車以前車牌部位撞擊機車尾部，
    機車後車輪痕跡起點距路邊一．一公尺。還原肇事經過小客
    車行駛軌跡：機車行駛路邊一．一公尺遭小客車行駛路邊０
    ．四公尺由後撞擊，撞擊小客車向路中修正一公尺。四、機
      車兩側車身無倒地刮地痕跡，機車後車輪痕跡長三八．六
    公尺，小客車、機車撞擊後損壞零件碎片位置之跡證，還原
    肇事後小客車行駛軌跡：小客車撞擊機車後機車未倒地卡在
    車前向前推行三八．六公尺，小客車欲脫離現場需倒車後駛
    離。」等語，有臺灣省臺南區車輛行車事故鑑定委員會97年
    12月11日南鑑字第0975903588號函一份附卷（詳97年度營偵
    字第912號偵查卷第30頁）足參。由上揭行駛軌跡所載機車
    係行駛路邊1.1公尺，可知機車業已遵守規則靠路邊行駛，
    又參酌現場圖所載該路寬為5.5公尺，乃一般汽車駕駛人見
    前方右側有機車騎乘，衡情自應靠道路左側行駛，然觀之被
    告所駕駛之小客車竟行駛路邊0.4公尺自後撞擊機車，且於
    撞擊後被告所駕駛小客車有向路中修正一公尺之情形，足見
    被告在未酒醉且意識清楚之狀態行車至明。
４、基上說明，可知被告所駕駛之上開自小客車由後撞擊謝明晃
    所騎乘機車之後車尾後，謝明晃所騎乘之上開重型機車並未
    立即倒地故未在柏油路面上留下刮地痕，機車與自小客之號
    牌均非於機車後車輪輪胎磨地痕之起點即掉落，反係留置於
    機車最後倒地之左後方，且機車碎片等散落物，主要亦留置
    於機車最後倒地位置左後之自小客車水箱護罩之左側，顯見
    被告所駕駛上開自小客車自後撞擊謝明晃所騎乘之上開重型
    機車後，機車並未倒地而係卡在自小車右前方，且造成機車
    後車輪由後往內內縮卡死，後車輪無法轉動，此時自小客車
    仍繼續往前行駛，機車後車輪因與地面嚴重磨損，而在柏油
    路面上留下38.6公尺之磨地痕，機車後輪胎面上則有約16公
    分長之磨損痕，嗣被告為逃離現場，乃倒車，致機車、自小
    客車之號牌及機車碎片等物掉落於倒地機車之左後方，益徵
    被告於本件撞擊被害人所騎乘之機車肇事後，未立即煞車仍
    逕向前行，嗣為脫離現場即再倒車逃離一節，堪以認定。
(三)證人乙○○即被害人謝明晃之配偶於偵查中及原審審理時證
    稱：「於九十七年三月六日上完大夜班後，於該日早上八時
    許回被害人謝明晃上揭住處後，約於同日上午十時許睡覺，
    後聽聞有車子開很快到住處後，聽到外面有人罵稱『你在講
    三小（台語）？』，但該人並非謝明晃，…且謝００於車禍
    後係自己跑到證人黃樹桃住家，並向證人黃樹桃說『爸爸在
    路那裡（台語）』『阿伯追（台語）』」等情，有筆錄在卷
    可參（詳前揭相驗卷第61頁；97年度營偵字第912號偵查卷
    第41頁；原審卷(一)第80至82頁、第91頁至93頁），另證人
    黃樹桃即被害人謝明晃之母亦證稱我孫女自己跑過來跟我說
    阿伯把爸爸撞到躺在那邊等語(原審卷一第103頁)，核與被
    告自陳於97年3月6日案發前因被害人謝明晃至被告住家出言
    辱罵被告，被告隨即駕駛上開自小客車至謝明晃住家與之理
    論，並於見謝明晃自屋內走出來後，被告即對謝明晃說「你
    在講三小（台語）？」等情大致相符。
(四)又被告丙○○之前妻李秋華於90年間二人婚姻存續期間，與
    被害人謝明晃有通姦情事，謝明晃並因丙○○提出告訴而經
    原審法院於90年5月28日以90年度營簡字第73號刑事簡易判
    決，判處有期徒刑三月確定，被告並因此感到非常氣憤而訴
    請謝明晃與李秋華二人應連帶賠償，嗣並經原審法院以90
    年度訴字第1849號民事判決，判處謝明晃與李秋華二人應連
    帶給付被告20萬元，惟謝明晃與李秋華二人之後並未給付，
    被告更因此與李秋華離婚乙情，為被告所是認（詳警卷第4
    、9頁；原審卷(二)第28頁），並有被害人謝明晃之臺灣高
    等法院被告全國前案紀錄表、原審法院90年度訴字第1849號
    民事判決及臺灣臺南地方法院檢察署檢察官90年度營偵字第
    482號聲請簡易判決處刑書各1份在卷（詳原審卷(一)第192
    至196頁）可按。另被告於97年3月20日警詢中亦供陳：「（
    謝明晃以前是否曾相同情形下對你辱罵？）謝明晃以前經常
    酒後到我家大聲辱罵，聲稱要殺死我全家人，約有三次，其
    中一次曾攜帶刀械前來。」、「（謝明晃以前為何事對你辱
    罵？）因以前謝明晃與我妻子通姦，經我報警查獲並對他們
    二人提出妨害家庭告訴，因謝明晃毫無悔意，我堅決提出告
    訴，最後他們二人均經法院判需各賠償我新臺幣二十萬元，
    結果他們二人都沒有賠償，除此之外，我跟謝明晃沒有其他
    交集之情事，可能因此謝明晃懷恨在心，才經常到我家對我
    辱罵。」等語（詳警卷第8、9頁）。又於本件97年3月6日下
    午2時20分許案發前之同日下午2時許，謝明晃曾至被告臺南
    縣學甲鎮光華里頭港子六八號住家旁之鎮安宮（址設臺南縣
    學甲鎮光華里頭港子69號）對被告大小聲辱罵，約十分鐘後
    謝明晃離開廟口，嗣被告隨即駕駛上開自小客車前往謝明晃
    位於臺南縣學甲鎮○○段510之2號住處找謝明晃理論，並於
    見謝明晃自屋內走出來後，被告即對謝明晃說「你在講三小
    （台語）？」，謝明晃未予理會後，被告便立即駕車離去等
    情，業據被告於警詢、偵查及原審審理時供陳在卷（詳警卷
    第2、3頁；前揭相驗卷第54頁反面；原審卷(二)第25頁反面
    、第26頁）。綜此，堪認被告確有前因其妻李秋華與謝明晃
    通姦，謝明晃嗣因遭判處有期徒刑與民事損害賠償予被告而
    對被告不滿，並因此曾至被告住家出言辱罵被告，被告因此
    與謝明晃積怨日深，而有殺害謝明晃之動機，且被告於97年
    3月6日案發當日前確有因謝明晃再至被告前開住家旁出言辱
    罵被告，而被告隨即駕駛上開自小客車至謝明晃上開住家與
    之理論等，引爆被告萌生殺害謝明晃之殺人故意之具體衝突
    事件。
三、被告雖辯稱：伊係喝醉酒後，不小心才撞到被害人謝明晃所
    騎乘之重型機車，伊並非故意要撞被害人謝明晃云云。然查
    ：
(一)
１、被告於97年3月6日上午八時許，駕駛不詳車牌號碼之自用小
    貨車至郭石豹所經營位於臺南縣學甲鎮中洲里之虱目魚店內
    ，與友人吳福進、陳旗村、李慶隆、邱森山、陳錦龍等人飲
    用藥酒後，於同日中午續駕駛上開自用小貨車前往甲○○所
    經營位於將軍鄉之「將軍土雞城」內，與友人李慶隆、邱森
    山、陳錦龍、李明乾等人飲用藥酒後，於同日下午1時40分
    許，駕駛上開自用小貨車離開「將軍土雞城」，返回其位於
    臺南縣學甲鎮光華里頭港子六八號住家乙情，除據被告供陳
    在卷外，復據證人吳福進於警詢及原審審理（警卷第29 至
    32頁、原審卷(一)第168頁）、證人李明乾於偵查及原審審
    理（97年度營偵字第912號偵查卷第34頁、第35頁、原審卷(
    一)第164頁反面至第167頁）、證人邱森山、陳錦龍於警詢
    （警卷第36至39頁、第44至47頁）及證人李慶隆於原審審理
    時（原審卷(一)第200頁反面至第202頁）證述在卷。是被告
    於97年3月6日上午8時許起，駕駛上開自用小貨車至臺南縣
    學甲鎮中洲里之虱目魚店，及臺南縣將軍鄉「將軍土雞城」
    飲用藥酒一節，堪以認定，又被告於同日下午1時40分許駕
    駛上開自用小貨車離開「將軍土雞城」返回其位於臺南縣學
    甲鎮光華里頭港子六八號之住家，並於住家前發現被害人謝
    明晃在其住家旁之鎮安宮前對其大聲辱罵，嗣於謝明晃離開
    後，被告隨即駕駛上開自小客車至謝明晃前開住處找謝明晃
    理論，並於見謝明晃自屋內走出來後，即對謝明晃說「你在
    講三小（台語）？」，謝明晃未予理會後，被告便立即駕車
    離去，期間被告均能安全駕駛而未發生車禍乙節，亦據被告
    供陳在卷（詳原審卷(二)第27頁），參酌被告之住處離上揭
    案發地點距離為190公尺，離被害人謝明晃之上開住處為
    225.5公尺，兩住處距離為415.5公尺，且從被告之上開住處
    駕駛自小客車至謝明晃上開住處至少須轉彎8次，況由案發
    地點所在之道路右轉欲至謝明晃上開住處之小路路寬其中有
    僅2.4公尺者，被害人謝明晃住處前復有一魚池且未設護欄
    ，道路則沿該魚池四周舖設等情，有臺南縣警察局學甲分局
    98年9月28日南縣學警偵字第0980009905號函檢附之道路交
    通事故現場圖1紙及現場照片20幀在卷（詳原審卷(一)第136
    至143頁）可佐。準此，被告於飲用藥酒若干後，自「將軍
    土雞城」駕駛上開自用小貨車返家，並於返家換駛上開自小
    客車後，再至謝明晃上開住處找謝明晃理論，期間均能安全
    駕駛而未駛入魚池亦未發生車禍，且明確知悉謝明晃在其住
    家旁之鎮安宮對其辱罵，復因此駕駛上開自小客車至謝明晃
    上開住處找謝明晃理論，之後又能明確對謝明晃說「你在講
    三小（台語）？」等情，嗣隨即發生本件車禍等情，由被告
    於本件案發前之前揭行為以觀，應無因酒醉而不能駕駛或意
    識不清之情形。
2.、另被告於警詢供陳：伊撞到謝明晃後，行駛一七一線到學甲
    後左轉中正路，右轉中華路，再左轉一七四線往下營，伊到
    達下營後將車子停在關帝廟前公園旁停車格，在車上休息，
    直到天色有點昏暗（時間不詳）再開車經學甲鎮到佳里鎮同
    安寮伊朋友「清仔」（按即鄭顯清）的汽車修理廠維修，伊
    再以電話聯絡朋友陳淑芬騎機車到修理廠載伊回她的住處休
    息，且伊至下營要去佳里途中經過學甲，有將車子停在學甲
    國中旁，然後徒步走約二、三公里到光華里頭港仔找吳正雄
    ，請教吳正雄說伊撞到人了，該怎麼處理，吳正雄則要伊面
    對事實及出面處理，伊即再徒步走回去開車到佳里等語（警
    卷第10頁、第11頁）。又被告於案發當日晚間7時6分許以其
    持有之0000000000號行動電話與證人即「瑞宏汽車保養廠」
    負責人鄭顯清持有之0000000000號行動電話聯繫後，於當日
    晚間八時許將上開自小車停放於該保養廠，嗣由證人鄭顯清
    轉介至證人謝龍科所經營之「隆展汽車保養廠」修理前保險
    桿、水箱護罩、前擋風玻璃等情，業據證人鄭顯清於警詢、
    原審審理時及證人謝龍科於警詢時證述在卷（詳警卷第22至
    28頁；原審卷(一)第171頁反面至173頁），又證人鄭顯清於
    原審審理時亦證述：「(在晚上11、12點被告把鑰匙拿去給
    你時，他跟你講話是否清楚?他看起來像是喝醉酒嗎?)看起
    來跟平常差不多，很正常。」（原審卷一第171頁反面至173
    頁），並有被告持有之0000000000號行動電話之雙向通聯紀
    錄1份及估價單1紙存卷（詳前揭相驗卷第29頁、第80至82頁
    ）可按，且被告又供陳其於撞擊謝明晃後，駕駛上開自小客
    車至下營，嗣又前往佳里鎮修車，期間並未再發生車禍（詳
    原審卷(二)第27頁反面、第28頁）。是依前揭所述，可知被
    告除在案發地點撞擊謝明晃外，餘諸如於97年3月6日下午至
    謝明晃上揭住處找謝明晃理論並駕駛上開自小車離開後，嗣
    於撞擊謝明晃後，更行駛一七一線到學甲後左轉中正路，右
    轉中華路，再左轉一七四線往下營，並將自小客車停在下營
    關帝廟前公園旁停車格，之後於自下營要前往佳里修車途中
    經過學甲時，並曾將車子停在學甲國中旁，然後徒步走約二
    、三公里到光華里頭港仔找吳正雄，且請教吳正雄駕車撞到
    人如何處理，嗣復聯繫證人鄭顯清修車事宜，且又將該自小
    客車駕駛至證人鄭顯清經營之「瑞宏汽車保養廠」待修等情
    ，均未見被告有因酒醉意識不清，且又不能安全駕駛並肇致
    車禍等情，衡情被告於本件案發時，並非係因酒醉而肇事甚
    明。
３、況證人即案發當日與被告在「將軍土雞城」飲用藥酒之李明
    乾於九十七年十二月二十四日偵查中結證：「（九十七年三
    月六日是否有至將軍鄉土雞城與丙○○喝酒？）我是與他去
    吃土雞，我喝茶而已，丙○○有喝一杯藥酒，該藥酒是以茶
    杯裝的。」、「（丙○○當時精神狀況、臉色如何？）與平
    時一樣，講話也是跟平常一樣，臉色我沒有注意看。」等語
    （詳97年度營偵字第912號偵查卷第34頁），另被告於97 年
    3月8日第一次警詢時亦自陳：案發當時有喝五加比（藥酒）
    。於九十七年三月六日上午九時許喝到十二時許我與朋友共
    喝三罐『我自己喝半罐』。當時有點醉意所以才會撞到對方
    。」等語（詳警卷第3頁）；綜上，可知被告於本件案發當
    日飲酒後，其精神與講話情形與平常相同並無異樣，參酌被
    告於第一次警詢係供陳當日僅喝半罐藥酒，且僅有點醉意，
    而非嗣後所辯稱之酒醉意識不清，再參以前揭說明，足見被
    告於97年3月6日下午2時20分許案發前之同日，雖確曾分別
    至臺南縣學甲鎮中洲里之虱目魚店及將軍鄉之「將軍土雞城
    」內，與友人共同飲用藥酒若干，然尚難遽認被告於本件97
    年3月6日下午2時20分許，駕駛上開自小客車撞擊謝明晃所
    騎乘之上開重型機車時，其係處於酒醉無意識且不能安全駕
    駛上開自小客車之狀態。
(二)
１、雖證人即案發當日與被告在學甲鎮中洲之虱目魚店及「將軍
    土雞城」飲用藥酒之邱森山、陳旗村於警詢時均證述：被告
    於案發當日在學甲鎮中洲之虱目魚店有喝五加皮藥酒，被告
    當時講話已有茫茫的酒意等語（詳警卷第34頁、第37頁）；
    李明乾於原審審理時到庭結證：被告於案發當日在「將軍土
    雞城」喝完藥酒後，已經醉了，比較多話，講話像酒醉那樣
    茫，且走路怪怪的，除了比較多話外，其他均很正常；被告
    喝完藥酒後，走路雖然怪怪的，但不會具體形容，就是怪怪
    的等語（詳原審卷(一)第165頁反面至第167頁），證人即案
    發當日與被告在學甲鎮中洲之虱目魚店及「將軍土雞城」飲
    用藥酒之李慶隆於原審審理時到庭結證：於案發當日伊到「
    將軍土雞城」時，看見被告趴在桌上，大約過半小時，被告
    說他有事要先走，當時被告差不多八、九分醉，平常被告都
    不太說話，但酒喝多了，就會變的比較多話等語（詳原審卷
    (一)第202頁、第203頁正面）。依證人邱森山、李明乾及李
    慶隆前揭證述，僅可具體認定被告於案發當日離開「將軍土
    雞城」時，因飲用藥酒而有多話、走路怪怪等情，與被告辯
    稱伊有明顯酒醉意識不清之情形，尚屬有別，無法遽認被告
    於本件97年3月6日下午2時20分許，駕駛上開自小客車撞擊
    謝明晃所騎乘之上開重型機車時，其係處於酒醉無意識且不
    能安全駕駛上開自小客車之狀態。至證人即「將軍土雞城」
    之經營者甲○○於本院審理時證稱：…我覺得他有喝醉。」
    等語（本院卷第103頁），然證人甲○○同時亦證稱：「…
    當天被告喝完酒，怎麼回去的沒有注意到，被告離開時是他
    們一群人一起出店門的…。」等語（本院卷第105頁），從
    而證人甲○○對於被告喝完酒如何回去之情形係供稱沒有注
    意到，且關於供述被告當時係一群人一起出店門一節與證人
    李慶隆供述被告係一個人先回去之情節亦屬不一，從而證人
    甲○○之證詞顯無法遽採，其證詞尚不足為被告有利之認定
    。
2.、雖證人吳福進於原審審理時證稱：被告於97年3月6日下午在
    睡午覺期間，因為丙○○如果酒喝下去，有酒意了，他都會
    來找我繼續喝，丙○○車子聲音我認得，他都在外面按喇叭
    ，我就不理他，我心裡想說這個人又喝醉了，又要找我喝酒
    ，他按喇叭按了好幾分鐘，我不理他，他就走了等語（原審
    卷第169頁)，另證人吳正雄於原審98年11月18日審理時到庭
    證稱：案發當日下午四時許，被告有至伊住處找伊，伊有請
    被告進去家裡坐，當時被告臉紅紅的，有一點晃神，看起來
    有喝酒，被告坐了約一、二十分鐘即離開，期間被告很安靜
    ，都沒有說話等語（詳原審卷(一)第204頁、第206頁正面）
    ，然證人吳福進於當日下午並未與被告見面，另證人吳正雄
    前揭證述，亦僅可認定被告於案發當日看起來有喝酒等情，
    非屬被告所稱有明顯酒醉意識不清之情形。
３、綜上，證人邱森山、陳旗村、李明乾、李慶隆、甲○○、吳
    福進及吳正雄前揭證述，尚難遽為被告有利之認定。
(三)被告另辯稱其案發前至謝明晃上開住處與之理論，謝明晃未
    予理會後，其便即駕車離去，並至證人吳福進位於臺南縣學
    甲鎮光華里新頭港三之一號住處欲找證人吳福住喝酒，因未
    遇證人吳福進而欲返回其住處時方撞擊謝明晃云云，然被告
    於警詢中供稱「到新頭港欲找『進仔』，但『進仔』不在家
    ，我立即調頭欲回家，途中不慎追撞謝明晃之機車。」等語
    （警卷第8頁），核與證人吳福進於原審證稱被告按喇叭按
    了好幾分鐘，我不理他，他就走了等情（原審卷第169頁)未
    符，是被告辯稱係至證人吳福進位於臺南縣學甲鎮光華里新
    頭港三之一號住處欲找證人吳福進喝酒，因未遇證人吳福進
    而欲返回其住處時方撞擊謝明晃云云，顯屬卸責之詞，無足
    採信。
四、綜上所述，被告因其妻李秋華與謝明晃通姦，謝明晃嗣因遭
    判處有期徒刑與民事損害賠償予被告而對被告不滿，並因此
    曾至被告住家出言辱罵被告，被告因此與謝明晃積怨日深，
    而有殺害謝明晃之殺人之動機，且被告於97年3月6日案發當
    日前確有因謝明晃再至被告前開住家旁出言辱罵被告，而被
    告隨即駕駛上開自小客車至謝明晃上開住家與之理論等，引
    爆被告萌生殺害謝明晃之殺人故意之具體衝突事件；從而被
    告於97年3月6日自「將軍土雞城」飲用藥酒駕駛自用小貨車
    返家後，見謝明晃在其住家旁鎮安宮前出言對其辱罵，被告
    遂於謝明晃離開後，換駕駛上開自小客車欲至謝明晃上開住
    處找謝明晃理論，並於見到謝明晃後，對其稱「你在講小三
    （台語）」，因謝明晃未予理會後，被告即駕駛上開自小客
    車離開，嗣於同日下午2時20分許，被告見謝明晃騎乘上開
    重型機車行經案發地點，且距道路路邊1.1公尺，被告在未
    酒醉且意識清楚之狀況下，駕駛上開自小客車於距路邊僅
    0.4公尺），並以時速約六十公里之車速且未踩煞車，自後
    撞擊該重型機車之後車尾，自小客車於撞擊後並向左側修正
    ，該機車經撞擊後並未倒地而係卡在自小客車右前方，造成
    機車後車輪由後往內內縮卡死，機車後車輪無法轉動，此時
    自小客車仍繼續往前行駛，機車後車輪因與地面嚴重磨損，
    而在柏油路面上留下長38.6公尺之磨地痕，機車後輪胎面上
    則有約十六公分長之磨損痕，嗣被告為逃離現場，乃倒車，
    致機車、自小客車之號牌及機車碎片等物掉落於倒地機車之
    左後方，而謝明晃因此受有創傷性顱內出血之傷害，經送醫
    急救後，仍於97年3月8日晚上10時20分許不法死亡等情，堪
    以認定。
五、按刑法上殺人罪與傷害人致死罪之區別，應視加害人有無殺
    意為斷（最高法院八十九年度台上字第一二一０號判決意旨
    參照）。本件綜上調查結果，並參酌各項證據以觀，衡諸常
    情，一般人皆知自小客車於行駛中以時速約六十公里之車速
    且未踩煞車自後撞擊機車車尾，將造成機車倒地，對方騎士
    亦可能因此倒地、翻滾、彈撞等，而發生死亡之結果，此為
    一般具有常識之成年人所應知悉之事項，被告為一智慮正常
    之成年人，且於本件案發之時，並無酒醉意識不清之情，已
    詳述如前，對此理當有所認識，乃被告竟駕駛小客車故意以
    時速六十公里且未踩煞車之情形下，自後追撞謝明晃所騎機
    車因而致謝明晃倒地後不治死亡，其顯有殺害謝明晃之犯意
    至明，是被告辯稱並無殺人之犯意，其僅應負過失致死及肇
    事逃逸之刑責云云，要係事後卸責之辯詞，不足採信。
六、綜上，本件事證明確，被告之殺人犯行堪以認定。至辯護人
    另聲請傳喚證人郭石豹證明被告案發當日飲酒後已酒醉之情
    形云云，惟本件被告於案發當時並無因酒醉意識不清之情形
    業經本院調查認定如前，是本院認無再傳訊證人郭石豹之必
    要，附此敘明。
參、
一、核被告丙○○所為，其中殺害謝明晃部分係犯刑法第271條
    第1項之殺人既遂罪。
二、原判決以被告罪證明確，因予論罪科刑，固非無見。但查：
    被告就被害人謝００部分應無殺人之犯意，被告此部份所為
    應係犯刑法第284條第1項前段之過失傷害罪，詳如後述，原
    審疏未詳查致認此部份另犯殺人未遂罪，尚有未合。
三、是被告上訴意旨否認犯罪，辯稱並無殺人之犯意，其僅應負
    過失致死及肇事逃逸之刑責云云，雖無理由，然原判決既有
    上開可議之處，即屬無可維持，自應由本院將原判決予以撤
    銷改判，期臻妥適。爰審酌被告因其前妻李秋華與謝明晃有
    通姦及謝明晃於案發當日至其住處旁之鎮安宮對其辱罵等情
    ，於案發當日見謝明晃騎乘上開重型機車行經案發地點時，
    竟萌生殺人故意，駕駛上開自小客車以時速約六十公里之車
    速且未踩煞車，自後撞擊謝明晃所騎乘之上開重型機車，並
    致謝明晃不治死亡，及犯罪動機、犯罪手段、所生危害，惟
    被告業與謝明晃之家屬已達成民事和解賠償損害，有臺南縣
    學甲鎮97年7月18日九七民調字第36號調解書1份在卷（詳97
    年度營偵字第912號偵查卷第19頁）可憑，並兼衡被告之品
    性、智識程度、生活狀況，暨檢察官具體求處有期徒刑25
    年，猶嫌過重等一切情狀，量處如主文第二項所示之刑。
四、另本件查扣之上開YN－6250號自小客車，其登記車主為賴衛
    雄並非被告，此有車號查詢汽車籍一紙附卷（詳97年度營偵
    字第912號偵查卷第49頁）足憑，況檢察官亦認該車非被告
    所有，且亦無其他證據可資證明係被告所有，雖該自小客車
    係被告供犯罪所用之物，然既非被告所有，且非違禁物，不
    符刑法沒收之要件，爰不予宣告沒收，併予敘明。
肆、不另為不受理判決部分：
一、公訴意旨另以：被告以所駕駛之上開自小客車撞擊謝明晃所
    騎乘之上開重型機車後致搭乘於機車前方之謝宜庭受有如事
    實欄所載之前揭傷害。因認被告另涉犯刑法第271條第2項、
    第1項之殺人未遂罪嫌。
二、檢察官認被告涉有上開罪嫌，無非係以證人乙○○、黃樹桃
    之證述、診斷書、現場圖及照片為其論據。訊據被告固供承
    以所駕駛之上開自小客車撞擊謝明晃所騎乘之上開重型機車
    後致搭乘於機車前方之謝００受有如事實欄所載之傷害，惟
    堅決否認有何殺人未遂之犯行，辯稱：伊沒有殺人之犯意等
    語。
三、經查：
(一)經查，謝００於97年3月6日下午3時53分經送財團法人奇美
    醫院治療後，確受有顱腦損傷、顏面挫傷併眼角下出血、
    下唇牙齦撕裂傷、腹部挫傷等傷害，且一度於同日晚間十一
    時許經醫院發病危通知，此有前開財團法人奇美醫院98年5
    月11日（九八）奇醫字第2377號函及檢附之急診檢傷紀錄及
    病危通知單各一紙存卷（詳原審卷(一)第33頁、第39頁）足
    稽，核與證人乙○○於偵查中證稱伊係於到婆家即證人黃樹
    桃住家後發現謝００受到驚嚇且受傷，臉部一直流血，且謝
    宜庭於車禍後係自己跑到證人黃樹桃住家，並向證人黃樹桃
    說「爸爸在路那裡（台語）」等情，有筆錄在卷可參（詳前
    揭相驗卷第62頁）；參酌本件案發地點距證人黃樹桃位於臺
    南縣學甲鎮光華里頭港子六一號之住處，僅143公尺，亦有
    前揭道路交通事故現場圖在卷可參，且被告對謝００係因搭
    載謝明晃所騎乘之上開重型機車，遭其所駕駛之上開自小客
    車撞擊後一併受有上開傷害等情並不爭執。此外，復無其他
    證據可資證明謝００係因其他原因受有上揭非輕之傷害，堪
    認被告所駕駛之上開自小客車撞擊謝明晃所騎乘之上開重型
    機車後致搭乘於機車前方之謝００受有如事實欄所載之前揭
    傷害，且於機車遭撞擊跌落後，自行跑至距案發地點143公
    尺之證人黃樹桃之住處等情，係屬真實。
(二)按被告與年僅2歲之被害人謝００本無仇隙，衡情被告自無
    殺害被害人謝００之犯意，另依證人乙○○於原審證稱謝明
    晃平日以機車搭載謝００時，謝００之位置均在前座（詳原
    審卷(一)第95頁），而謝００於案發時僅足二歲，係一年幼
    兒童，被告駕駛自小客車在後應難察知謝００在前，準此，
    依被告駕駛自小客車自後撞擊謝明晃所騎乘重型機車之角度
    觀之，衡情被告應不能看見謝００搭載在謝明晃之前方，且
    無積極證據足以證明被告明知或可得預見被害人謝００亦同
    坐在機車上，是被告辯稱其不知謝明晃所騎乘之上開重型機
    車搭載謝００及其無殺害謝００之犯意乙節，即非無據，爰
    以此為有利於被告之認定。從而，被告應無殺害被害人謝０
    ０之犯意，揆諸前述，被告此部份所犯應係刑法第284條第1
    項前段之過失傷害罪，公訴意旨認此部分係犯係犯刑法第
    271條第2項、第1項之殺人未遂罪，容有未洽。
四、按告訴乃論之罪，其告訴經撤回者，應諭知不受理判決，刑
    事訴訟法第303條第3款定有明文。本件被告就被害人謝００
    部分，係犯刑法第284條第1項之過失傷害罪，依同法第287
    條規定須告訴乃論，而被害人之法定代理人乙○○於偵查中
    業已撤回告訴，並有偵查筆錄（偵卷第42頁）附卷可憑，因
    檢察官認被告此部分與前開起訴經判刑之有罪部分，具有想
    像競合犯之關係，屬於裁判上之一罪，故就此部分，爰不另
    為不受理判決之諭知。
伍、論罪法條
一、刑事訴訟法第369條第1項前段、第364條、第299條第1項前
    段。
二、刑法第271條第1項。
本案經檢察官羅清溪到庭執行職務。
中    華    民    國    99    年     5    月    11    日
                  刑事第四庭    審判長法  官  吳志誠
                                      法  官  彭喜有
                                      法  官  羅心芳
以上正本證明與原本無異。
如不服本判決應於收受送達後10日內向本院提出上訴書狀，其未
敘述上訴理由者，並得於提起上訴後10日內向本院補提理由書（
均須按他造當事人之人數附繕本）「切勿逕送上級法院」。
                                      書記官  蔡振豐
中    華    民    國    99    年     5    月    11    日
附錄本案論罪科刑法條：
中華民國刑法第二百七十一條：
殺人者，處死刑、無期徒刑或十年以上有期徒刑。
前項之未遂犯罰之。
預備犯第一項之罪者，處二年以下有期徒刑。

司法院資訊處製作；財團法人民間司法改革基金會備份。
